臺灣高等法院刑事判決　　　　　　　　95年度上訴字第4469號
上　訴　人
即　被　告　丙○○
　　　　　　　　　　號7樓
選任辯護人　楊進銘律師
上列上訴人因偽造有價證券案件，不服臺灣臺北地方法院95年度
訴字第846號，中華民國95年10月27日第一審判決（起訴案號：
臺灣臺北地方法院檢察署94年度偵字第19575號），提起上訴，
本院判決如下：
    主  文
原判決撤銷。
丙○○無罪。
    理  由
一、公訴意旨略以：被告丙○○係己○○（業於94年6月30日病
    逝）之子，己○○前因將華南商業銀行建成分行（下稱華南
    銀行）支票存款帳戶之印鑑章及支票簿交付丙○○使用，丙○○因而持有己○○上揭華南銀行之印鑑章。嗣丙○○為籌
    措工程之先期作業開辦費，欲向庚○○借款，為取信於庚○○，竟基於意圖供行使之用之犯意，先於民國92年7月9日某
    時，在其自己之臺北市大安區○○○路○段206號13樓辦公室
    ，盜用己○○上揭華南銀行之印鑑章並偽造「己○○」之署
    押於發票日為92年7月9日，到期日為93年7月9日，面額新臺
    幣（下同）1,350萬元之本票上，偽造完成「己○○」名義
    共同發票之本票（按如附件），復於同日，在上揭辦公室，
    將上揭偽造之本票交付庚○○，用以擔保日後清償積欠庚○○之借款。嗣丙○○於清償期屆至仍無法償還款項，庚○○
    遂將其所持有之上揭本票，向臺灣臺北地方法院聲請93年度
    票字第37346號本票裁定，經己○○於94年5月30日向臺灣臺
    北地方法院查詢案情後，始知悉上情。因認被告所為，係犯
    刑法第201條第1項之偽造有價證券罪嫌。
二、按犯罪事實應依證據認定之，無證據不得認定犯罪事實，刑
    事訴訟法第154條第2項定有明文。此所謂認定犯罪事實之證
    據，係指足以認定被告確有犯罪行為之積極證據而言，該項
    證據自須適合於被告犯罪事實之認定，始得採為斷罪資料；
    如未發現相當證據，或證據不足以證明，自不能以推測或擬
    制之方法，以為裁判之基礎，最高法院著有29年上字第3105
    號、40年台上字第86號判例可資參照。
三、檢察官起訴意旨認定被告犯罪無非以：被告坦承於92年7月9
    日某時，在台北市大安區○○○路○段206號13樓辦公室，以
    「己○○」署押、用「己○○」印章之方式，偽造發票日為
    92 年7月9日，到期日為93年7月9日，面額1,350萬元之本票
    一紙後，復於同日交付證人庚○○之事實。證人庚○○亦指
    稱被告以前揭本票為擔保，向其借款之事實，並有如附件偽
    造之本票、臺灣臺北地方法院93年度票字第37346號本票裁
    定等為其論據。
四、訊據上訴人即被告丙○○堅決否認有偽造有價證券之犯行，
    辯稱：系爭本票是我簽的沒有錯，我與我父親己○○住在一
    起8年，他也有來公司過，因為我沒有支票帳戶，所以他就
    將支票帳戶借我用，我父親也都知道，乙○○不知道我與我
    父親的互動，以為我借我父親的名義在外面亂開票，事實上
    我都有報備過，因為乙○○不知道所以才提出告訴，開本票
    我是有經過我父親的授權的等語。
五、經查：
（一）被告始終坦承於附件所示之本票，書寫「己○○」及蓋用
      「己○○」印章為共同發票人。惟被告是否有得到己○○
      之授權簽發本票，因己○○業於94年6月30日病逝於國立
      臺灣大學工學院附設醫院，有該醫院出具之死亡證書可稽
      （見偵查卷第25頁），本案已無從自被偽造人己○○本人
      取得確切之證言，合先說明。
（二）關於被告簽發如附件本票之過程，證人即持票人庚○○於
      本院證稱：「我與被告不認識，被告透過建商林挺立，表
      示接到馬偕醫院大工程，並拿出工程合約書給我看，我影
      印電話號碼向馬偕醫院求證，求證結果有此事，我才借給
      被告二次錢，一次1,350萬，一次1,500萬，他還了1,350
      萬，但是1,500萬沒有還。」、「有開支票，也有開本票
      ，本票當作擔保之用；支票是己○○名義，本票是被告與
      己○○的名義。該次支票有兌現，本票我沒還，準備日後
      借錢再做擔保之用，註記是被告開本票時同時寫的。」、
      「己○○本票的章與支票的章一模一樣，己○○有無在場
      我忘了。」、「（本票上面為何有己○○名義的簽名？）
      因為我的錢是匯到己○○的帳戶。」、「（己○○有無授
      權丙○○簽他的本票？）退票時，我去找己○○，他不開
      門，跟我說叫我找丙○○要錢。」、「他說他不知道，是
      他兒子弄的，並說我若不走，要叫警察趕我，並叫我到法
      院去告。」、「（93年12月己○○精神狀況如何？）我不
      知道。」、「（第一次借錢時這張本票有己○○名義，為
      何會有己○○的簽名？）因我的錢匯到己○○的戶頭，所
      以要他名義的本票。」、「（為何被告向你借錢，已有支
      票為何要開本票？）因為銀行借錢都這樣，民間也是如此
      。」、「被告說要借，但己○○有開票，所以我認為他也
      是借款人。」、「（有關本票空白用紙何人準備？）本票
      用紙是我學銀行作法，是我提供的。第二張本票，我叫林
      挺立拿去給借款人簽，但林挺立不是借款人，所以林挺立
      不用簽。我是拿到支票與本票，才匯款己○○的戶頭。」
      、「是我要求，因為被告給我的支票，戶名是己○○，而
      且我要匯錢到己○○的帳戶。」（見本院96年8月15日審
      判筆錄）。由證人庚○○之證言可知，被告因工程需要經
      人介紹向庚○○借款，庚○○查證被告確實有承攬工程才
      允諾出借，出借時比照銀行之放款手續，除簽發支票外，
      並需簽發本票保證，因此庚○○準備空白本票要被告簽發
      ，加以其出借之金錢直接匯入己○○戶頭，雖然支票係己○○名義，本票則要被告具名簽發，且要以己○○為共同
      發票人。
（三）按己○○生前任職於華南商業銀行，自43年11月11日起至
      78年9月15日止，有該行96年2月12日人管字第0960001300
      號函可稽（附本院卷）。以己○○畢生任職銀行業之謹慎
      工作特質，若非被告為其兒子，焉有授權其子即被告使用
      其支票帳戶之理？系爭本票上「己○○」之署名為被告所
      簽寫，除被告所是認外，且自附件之本票影本觀之，丙○○本人之簽名與所書地址，字跡與運筆結構，肉眼一看均
      屬相同。至本票上「己○○」之印文，與己○○於91年9
      月4日在華南商業銀行建成分行所留之印鑑式樣相同，亦
      有該銀行96年1月15日 (96)華建存字第09600024號函附之
      印鑑卡申請影本書可稽。是該本票上「己○○」印文及該
      來源印章，並非被告所偽造，應可認定。庚○○遂將其所
      持有之上揭本票，向臺灣臺北地方法院聲請本票裁定，該
      法院於93年9月2日以93年度票字第37346號裁定許可本票
      強制執行。證人即己○○生前秘書乙○○於本院證稱：「
      （93年12月間，己○○精神狀況如何？）還好，意識清楚
      。」、「（己○○進入台大醫院之前與當時精神狀況如何
      ？）己○○進台大醫院前，精神狀況很好；進入台大醫院
      時，精神狀況也很好，在最後一個月（94年6月），我們
      跟他對話，他說話不太清楚，他會用握手來反應，在最後
      兩個星期，身上有插管，進入加護病房。」（見本院96年
      8月22日審判筆錄）。若己○○認為本票未授權被告簽發
      ，則己○○生前必會親自加以否認。
（四）證人乙○○於本院另證稱：「我在民國88年間被聘為他的
      機要秘書，一直到他死亡，我們都有往來，包括己○○他
      先父陳炘的土地，我都有幫他處理。」、「（94年6月6日
      ，他有無委任你處理本件偽造有價證券事宜？）有，他說
      他兒子（丙○○）在外欠多少錢，至少讓他瞭解有多少，
      他說欠人家錢就要還人家，因為是開他的票。他當時意識
      是清楚的，我有將辦事的程度向他報告。」、「（提示1,
      350萬本票這張票己○○有無授權給別人開立？）我不清
      楚。」、「（你在偵查中表示告訴狀是你寫的，己○○簽
      名部分是偽造的？）我調查結果，印章是真的，己○○有
      無授權，我真的不知道，但是本票是針對支票而開的保證
      票。」、「（己○○的繼承人有無承認這些債務？）有。
      」、「（你在原審卷第66頁表示，己○○指示我提起債權
      不存在及偽造有價證券訴訟，與你剛才所言不同，有何意
      見？）是因無法釐清丙○○的債務黑洞。」、「（己○○
      有無授權你告？）己○○說若你釐不清楚，就到法院去。
      」、「（你在地院同日表示，本票沒有經過己○○授權？
      ）因為我看到本票己○○上面的名字不是己○○的筆跡，
      而且本票是1,350萬，但是丙○○表示欠人家1,500萬，兩
      者對不攏，己○○怕有一筆1,350萬，又有一筆1,500萬。
      」、「（你為何只提出刑事告訴，沒有提出確認本票債權
      不存在？）我有與庚○○碰面，對方說欠1,500萬，不是
      1,350萬，金額兜不攏，因為那時民事不明朗，所以提出
      刑事訴訟。」、「（為何要到地院去查案？）因為丙○○
      給我們支票負債金額一直兜不攏，所以我與丁○○去台北
      地院查，結果查出有一筆1,350萬的支付命令。之前，廖
      美惠也有告己○○，原因是丙○○用己○○的支票，支票
      退票，所以廖美惠向法院提告1,900萬，但是法院判1,200
      多萬，該筆債務己○○死亡後已經付清。」、「（己○○
      名義支票所負債務，由何人償債？）己○○父親的土地被
      政府侵占，台北縣政府發還，己○○已死亡，由繼承人還
      錢。」、「（外面有多少己○○名義的本票？）我不知道
      。」、「去台北地院查資料後，有關己○○的債務，其繼
      承人如何表示意見？）只要確實有資金往來，就要還。」
      、「（你在原審67頁表示己○○沒有同意？）因為那時我
      還沒有與庚○○碰到面，後來我有去花蓮監獄看他。」、
      「戊○○表示沒有看過本件本票，也不知道己○○授權開
      支票，有何意見？）戊○○是嫁出去的女兒。」、「（戊○○作證表示天天都有去看己○○？）她所表示看的期間
      ，是指己○○住院期間。她父親做的事情，她很少參與。
      」、「（己○○只有授權支票與支票章給丙○○使用？）
      我只知道這樣。」、「（己○○有無連名字都授權被告去
      簽發？）我不知道。」、「（提示上證三民事起訴狀）你
      剛才說己○○要你提出確認本票債務不存在，後來沒有提
      出，是否是這一份？）是。」、「（你去查證被告在外所
      欠債務，後來如何發現本票是要擔保支票債務？）被告及
      庚○○都說債務是1500萬，但裁定面額是1350萬，兩者兜
      不攏，況且庚○○交給我匯款紀錄，是1500萬的金額（扣
      利息）。有關本票是供擔保之用，是庚○○告訴我。」、
      「（你剛才說要還錢是還支票債務，本票債務沒有人承認
      ，你的意思是否不論本票或支票，只要確實有此筆債務，
      即應清償？）是，無論什麼債務，本票與支票都要同時收
      回。」、「（你第一次看到本件本票是何時？）94 年5月
      30日去法院查，5月31日聲請閱卷，看到影本。」、「（
      己○○如何授權告？）他是口頭授權，叫我去查，授權時
      ，同居人林阿姨在旁邊，說若查不清楚，就叫我去法院告
      。」、「（被告問：你既然沒有與我們相處在一起，你為
      何知道己○○沒有授權我一起開本票與支票？）我只是基
      於我的職責。」（見本院96年8月22日審判筆錄）。由證
      人乙○○之證言觀之，其僅知道己○○有授權被告簽發支
      票，並不知道己○○有無授權被告簽發本票，直到94 年4
      、5月間才知道有本件本票存在，其之所以會提出刑事告
      訴，係因己○○不知被告實際財務黑洞，且系爭本票金額
      高達1,350萬元，己○○交待若不能解決就至法院去，所
      以才提出刑事告訴，而後與庚○○會面才知道是保證票，
      被告家族並未否認債務，所以未提出確認本票債權不存在
      。
（五）證人即己○○之妹甲○○○、己○○之長子丁○○於本院
      之證言，雖不能直接證明己○○生前有無授權被告簽發本
      票，惟已證述己○○生前授權被告簽發支票（見本院96年
      7月11日審判筆錄），證人即己○○之長女戊○○於原審
      亦證稱：己○○生前非常疼愛被告，與被告同住，對被告
      全力支持（見原審卷第63頁背面）。再參酌己○○於94年
      6月30日病逝後，其繼承人包括被告並未有人拋棄繼承，
      此業據戊○○（見偵查卷第71頁）、丁○○（見本院96年
      7月11日審判筆錄第9頁）證述在卷。證人甲○○○亦證稱
      己○○生前債務，使用其父親即被繼承人陳炘（按台灣金
      融先驅大東信託株式會社取締役）留下之遺產清償（見本
      院96年7月11日審判筆錄第10頁背面）。是己○○之家族
      於理清該本票之來龍去脈後，對於被告向庚○○借款，除
      簽發支票外，亦簽發本票以保證一事，均予以承認，未以
      拋棄繼承方式逃避債務，甚為明白。
（六）按被告係得到己○○之授權簽發支票，作為向庚○○借款
      之憑證，再應庚○○之要求簽發如附件之本票，除被告本
      身為發票人外，並以己○○為共同發票人，嗣支票經庚○○提示兌現，本票則留為繼續借款之擔保，業據庚○○到
      庭陳明，若被告確為公訴意旨所認有偽造本票之情事，則
      持票人庚○○必會先提出告訴，然庚○○並未提出偽造有
      價證券之告訴。況刑法上所謂偽造有價證券，以無權簽發
      之人冒用他人名義簽發為要件，如果行為人基於本人之授
      權，或其他原因有權簽發者，則與無權之偽造行為不同（
      最高法院53年度台上字第1810號判例參照）。由本院訊問
      上開證人，及參酌各該事證結果，被告簽發己○○名義之
      本票，並無證據可認定被告係偽造。縱被告坦承書寫「己○○」為本件本票之共同發票人，仍與偽造有價證券之構
      成要件有間。
（七）綜上事證，本案尚未達於通常一般之人均不致有所懷疑，
      而有合理性懷疑之存在，本院無從形成有罪之確信。此外
      ，復查無其他積極證據足以證明被告犯罪，不能證明被告
      犯罪。
六、原審不察而為被告有罪之判決，尚有未洽。被告上訴意旨指
    摘原判決不當為有理由，應由本院撤銷改判，諭知被告無罪
    之判決。
據上論斷，應依刑事訴訟法第369條第1項前段、第364條、第301
條第1項前段，判決如主文。
本案經檢察官賴俊雄到庭執行職務。
中　　華　　民　　國　　96　　年　　9 　　月　　26　　日
　　　　　　　　　刑事第十六庭  審判長法　官  葉騰瑞
　　　　　　　　　　　　　　　　　    法　官  吳鴻章
　　　　　　　 　 　　　　　　　　　　法　官  王炳梁
以上正本證明與原本無異。
檢察官如不服本判決，應於收受送達後十日內向本院提出上訴書
狀，其未敘述上訴之理由者並得於提起上訴後十日內向本院補提
理由書（均須按他造當事人之人數附繕本）。
被告不得上訴。
                                      書記官  廖逸柔
中　　華　　民　　國　　96　　年　　9 　　月　　26　　日
